ACORDAO-COMPLETO-2427909

ACÓRDÃO 2126/2021 ATA 4/2021 - SEGUNDA CÂMARA

VISTOS, relatados e discutidos estes autos que tratam de atos de alteração de aposentadorias, concedidas a ex-servidores do Comando do Exército/Ministério da Defesa.
		ACORDAM os Ministros do Tribunal de Contas da União, reunidos em Sessão da 2ª Câmara, com fundamento nos arts. 71, inciso III, da Constituição Federal e nos arts. 1º, inciso V, 39, inciso II da Lei 8.443/1992, diante das razões expostas pelo Relator, em:
		9.1. reconhecer o registro tácito do ato de alteração de concessão de aposentadoria de Manoel Estenil Gomes dos Santos;
		9.2. determinar à Sefip que:
		9.2.1. reconheça, no mesmo processo, o registro tácito do ato de alteração de concessão de aposentadoria de Maria de Lourdes Pereira da Silva, bem como dê início aos procedimentos destinados à revisão de ofício do referido ato, nos termos do subitem 9.2.1 do Acórdão 122/2021-TCU-Plenário, relatado pelo Ministro Walton Alencar Rodrigues;
		9.2.2.  envie cópia deste Acórdão, acompanhado do Relatório e Voto que o fundamentam, aos interessados e ao Comando do Exército/Ministério da Defesa.

Atos de aposentadoria.

Segunda Câmara

Diretoria de Inativos e Pensionistas/Comando do Exército.

3. Interessados/Responsáveis:
3.1. Interessados: Manoel Estenil Gomes dos Santos (XXX.415.730-XX); Maria de Lourdes Pereira da Silva (XXX.522.367-XX).

13.1. Ministros presentes: Bruno Dantas (Presidente), Augusto Nardes, Aroldo Cedraz e Raimundo Carreiro (Relator).
13.2. Ministros-Substitutos presentes: Marcos Bemquerer Costa e André Luís de Carvalho.

RAIMUNDO CARREIRO

Adoto como relatório, com ajustes de forma, a instrução lavrada pela Secretaria de Fiscalização de Pessoal-Sefip (peça 13) , cuja proposta de encaminhamento foi endossada pelo diretor da Unidade (peça 14) e pelo Ministério Público junto ao TCU, na pessoa do Procurador Sérgio Ricardo Costa Caribé (peça 15) .
"INTRODUÇÃO
1.	Trata-se de atos de concessão de aposentadoria de Manoel Estenil Gomes dos Santos e Maria de Lourdes Pereira da Silva, ex-servidores da Diretoria de Inativos e Pensionistas do Exército.
2.	Os atos foram submetidos, para fim de registro, à apreciação do Tribunal de Contas da União (TCU) , de acordo com o art. 71, inciso III, da Constituição Federal. O cadastramento e a disponibilização ao TCU ocorreram por intermédio do Sistema de Apreciação e Registro de Atos de Admissão e Concessões, na forma dos arts. 2º, caput e incisos I a VI, e 4º, caput, da Instrução Normativa - TCU 78/2018.
EXAME TÉCNICO
Encaminhamentos anteriores
3.	À peça 3, consta o Acórdão 2758/2019-1º Câmara, relator Ministro-Substituto MARCOS BEMQUERER COSTA, com determinação para "destacar os atos do Sr. Manoel Estenil Gomes dos Santos e da Sra. Maria de Lourdes Pereira da Silva, para a realização da diligência proposta pelo MP/TCU [peça 2]".
4.	À peça 4, foi expedida à diligência objeto de determinação, a qual foi respondida pela UJ (peças 6 e 7) .
5.	Destarte, os autos estão aptos a ser instruídos no mérito.
Exame das constatações
6.	A seguir, analisar-se-á, para cada interessado, o respectivo ato de aposentadoria.
Em relação ao Sr. MANOEL ESTENIL GOMES DOS SANTOS
7.	O ato inicial de aposentadoria (10000607-04-1994-002657-0) foi apreciado pela legalidade (Processo Processo 018.498/1994-9) .
7.	Em análise, verifica-se que o interessado foi inativado em 15/04/1992, com proventos integrais, computados mais de 40 anos de tempo de atividade (considerando o tempo insalubre averbado) . Incorporou, ainda, 24% a título de adicional por tempo de serviço.
8.	À peça 6, pg. 17, consta o mapa de tempo de serviço do interessado. À peça 6, pg. 10-12, consta parecer jurídico analisando os termos de sentença judicial no qual relata que o interessado logrou êxito em ação judicial que reconheceu o direito à averbação de período em atividade insalubre. À peça 6, pg. 16, consta certidão do INSS com a averbação em menção. Neste ponto, não se verifica irregularidade.
9.	Em consulta ao contracheque à peça 8 e em cotejo com a tabela salarial à peça 9, não se verifica irregularidade nos proventos pagos.
10.	Destarte, não se verifica óbice para que o ato seja apreciado pela legalidade.
Em relação a Sra. MARIA DE LOURDES PEREIRA DA SILVA
11.	O ato inicial de aposentadoria foi apreciado pela legalidade (Processo Processo 002.141/1995-7) .
12.	Em análise, verifica-se que a interessada foi inativada em 24/08/1994, com proventos integrais, computados mais de 30 anos de tempo de atividade (considerando o tempo insalubre averbado) . Incorporou, ainda, 21% a título de adicional por tempo de serviço.
13.	O Gestor de Pessoal prestou o seguinte esclarecimento:
a. Foi enquadrado no Cargo de Assistente 3, Padrão III (NI) , com efeitos financeiros a contar de 29/07/1993, conforme Portaria nº 485, de 19/10/94 - DOU nº 203, de 25/10/94; 
b. Em face do MI nº 1071-RJ, tendo em vista a decisão do STF, exarada em 17/09/2009, foi adicionado 03 anos de tempo de serviço, correspondentes aos períodos de 04/08/73 a 31/12/84 e de 12/12/90 a 04/07/94, num total de 5.467 dias.
14.	No ato, consta a averbação de tempo insalubre celetista (02a 03m 13d) e estatutário (00a 08m 20d) , o qual foi objeto de diligência. 
15.	Em síntese, nos termos da Jurisprudência desta Corte (Acórdão 911/2014-TCU-Plenário, relator Ministro Benjamin Zymler) , o período insalubre sob regime celetista necessita ser comprovado com laudo de insalubridade, o que não restou comprovado nos autos. 
16.	No caso do período insalubre sob regime estatutário, a averbação não pode resultar em contagem ponderada e os proventos devem calculados pela média das remunerações e sujeito aos reajustes do Regime Geral. No caso em tela, a situação está irregular, porque houve contagem ponderada e os proventos estão sendo pagos com integralidade e paridade. E tal averbação contraria a Súmula 33 do Supremo Tribunal Federal.
17.	Dessa forma, tendo em visto as irregularidades acima mencionadas e considerando a decisão do STF no RE 636.553, será proposto que o ato seja sobrestado, considerando que o ato já ingressou nesta Corte há mais de 5 anos.
CONCLUSÃO
18.	Em relação ao Sr. MANOEL ESTENIL GOMES DOS SANTOS (CPF XXX.415.730-XX, ato número 10003371-04-2010-000134-2 - primeira alteração) , será proposto que seja apreciado pela legalidade.
19.	No que tange ao ato da Sra. MARIA DE LOURDES PEREIRA DA SILVA (CPF XXX.522.367-XX, ato número 10003371-04-2015-000217-2 - primeira alteração) , será proposto que o ato seja sobrestado, considerando a averbação irregular de tempo insalubre e o fato do ato ter ingressado nesta Corte há mais de 5 anos.
PROPOSTA DE ENCAMINHAMENTO
20.	Ante o exposto, propõe-se:
	a) considerar legal e determinar o registro do ato de concessão de aposentadoria do interessado abaixo nominado, com fundamento nos arts. 71, inciso III, da Constituição Federal, 1º, inciso V, e 39, inciso II, da Lei 8.443/1992 e 260, § 1º, do Regimento Interno do Tribunal de Contas da União.
	- MANOEL ESTENIL GOMES DOS SANTOS, CPF XXX.415.730-XX, ato número 10003371-04-2010-000134-2 (primeira alteração) .
	b) sobrestar o ato da Sra. MARIA DE LOURDES PEREIRA DA SILVA (CPF XXX.522.367-XX, ato número 10003371-04-2015-000217-2 (primeira alteração) .
*** Parecer do MPTCU ***
"Trata-se da apreciação, para fins de registro, de dois atos de concessão de aposentadoria emitidos pela Diretoria de Inativos e Pensionistas.
2.	A Secretaria de Fiscalização de Pessoal (Sefip) , em pareceres uniformes às peças 13 e 14, propõe a legalidade do ato emitido em favor de Manoel Estenil Gomes dos Santos, por não apresentar irregularidades; e o sobrestamento do ato emitido em favor de Maria de Lourdes Pereira da Silva, em razão de que o mesmo ingressou neste Tribunal há mais de 5 anos.
2.	De fato, em recente deliberação proferida nos autos do Recurso Extraordinário - RE 636.553/RS, o Supremo Tribunal Federal fixou novo entendimento acerca do prazo para a apreciação dos atos sujeitos a registro, com repercussão geral reconhecida, nos seguintes termos: 
Em atenção aos princípios da segurança jurídica e da confiança legítima, os Tribunais de Contas estão sujeitos ao prazo de 5 anos para o julgamento da legalidade do ato de concessão inicial de aposentadoria, reforma ou pensão, a contar da chegada do processo à respectiva Corte de Contas.
3.	Dessa forma, tendo em vista que o ato da servidora Maria de Lourdes Pereira da Silva ingressou neste Tribunal há mais de 5 anos e que a deliberação proferida nos autos do RE 636.553/RS ainda poderá ser objeto de reforma ou modulação, este membro do Ministério Público de Contas, em consonância com a Unidade Técnica, propõe que: o ato de Maria de Lourdes Pereira da Silva seja sobrestado até que a decisão do STF acerca da matéria se torne definitiva; e o ato de Manoel Estenil Gomes dos Santos seja considerado legal, com a consequente concessão do seu registro."
É o relatório.

não há

Procurador Sergio Ricardo Costa Caribé.

APOSENTADORIA. ATO DE ALTERAÇÃO. AUSÊNCIA DE COMPROVAÇÃO DE CONDIÇÃO DE INSALUBRIDADE. CÔMPUTO IRREGULAR DO TEMPO PARA FINS DE APOSENTADORIA ESTATUTÁRIA. DECURSO DE CINCO ANOS DESDE A ENTRADA DOS ATOS NO TRIBUNAL. DECISÃO DO STF NO TEMA 445 DE REPERCUSSÃO GERAL. REGISTRO TÁCITO. DETERMINAÇÃO PARA REVISÃO DE OFÍCIO.

APOSENTADORIA (APOS)

Secretaria de Fiscalização de Integridade de Atos e Pagamentos de Pessoal e de Benefícios Sociais (Sefip).

Cuidam os autos de apreciação, para fins de registro, de dois atos de concessão de aposentadoria aos ex-servidores da Diretoria de Inativos e Pensionistas do Exército, Manoel Estenil Gomes dos Santos e Maria de Lourdes Pereira da Silva.
2.	A Secretaria de Fiscalização de Pessoal (Sefip) , após a realização de diligência ao órgão jurisdicionado (peça 4) , não verificou irregularidade no cálculo da aposentadoria e na averbação do período trabalhado em atividade insalubre pelo Sr. Manoel Estenil Gomes dos Santos, em consequência propõe reconhecer a legalidade do ato, concedendo-lhe o respectivo registro.
3.	Já em relação à Sra. Maria de Lourdes Pereira da Silva, a Sefip detectou a ausência de laudo de insalubridade apto a comprovar tal condição sob o período trabalhado em regime celetista, bem como apontou que teria ocorrido contagem ponderada e cômputo indevido de proventos com integralidade e paridade, o que seria ilegal. No entanto, a unidade técnica pugna por sobrestar a apreciação do ato referente à Sra. Maria de Lourdes Pereira da Silva, face à tramitação do RE 636.553 no STF, com repercussão geral sobre a prescrição nos processos do TCU.
4.	O Ministério Público junto ao Tribunal acompanha o posicionamento da Secretaria do TCU especializada em atos de pessoal.
5.	Passo a decidir.
6.	Antes de discorrer sobre o mérito das alterações no cálculo das aposentadorias, verifiquei que os referidos atos adentraram o Tribunal de Contas da União há mais de cinco anos, conforme a seguir:  
	i) primeira alteração da concessão de aposentadoria de Manoel Estenil Gomes dos Santos: 12/11/2010 (peça 10, p. 1) ; e
	ii) primeira alteração da concessão de aposentadoria de Maria de Lourdes Pereira da Silva: 3/6/2015 (peça 11, p. 1) . 
7.	A esse respeito, vigorava até recentemente na jurisprudência desta Corte, lastreada nos Acórdão 587/2011-TCU-Plenário, relator Min. Valmir Campelo (precedente representativo) , 9.240/2011-TCU-1ª Câmara, relator Min. Benjamin Zymler e 6.049/2012-TCU-1ª Câmara, relator Min. Walton Alencar Rodrigues,  o entendimento de que nos processos em que se constate a possibilidade de negativa de registro de ato de admissão, de concessão de aposentadoria, reforma e pensão, se transcorridos mais de cinco anos da entrada do ato no TCU, dever-se-ia abrir a oportunidade para o exercício do contraditório e da ampla defesa, ainda que em grau de recurso, para então decidir sobre a legalidade do ato e o respectivo registro.
8.	Não obstante, na sessão Plenária de 27/1/2021, o colegiado do TCU, ao apreciar o TC Processo 013.339/2020-6, sob a relatoria do Exmo. Min. Walton Alencar Rodrigues, estabeleceu novo precedente a orientar as ações da Corte em casos da espécie, com lastro na recente decisão do Supremo Tribunal Federal nos autos do Recurso Extraordinário 636.553/RS (Tema 445 de repercussão geral) , e especialmente no julgamento dos embargos dela opostos, ocorrido em 4/12/2020.
9.	Com efeito, em 19/2/2020, a Suprema Corte, ao julgar o Extraordinário 636.553/RS, apreciando o tema 445, fixou a seguinte tese:
Em atenção aos princípios da segurança jurídica e da confiança legítima, os Tribunais de Contas estão sujeitos ao prazo de 5 anos para o julgamento da legalidade do ato de concessão inicial de aposentadoria, reforma ou pensão, a contar da chegada do processo à respectiva Corte de Contas
10.	Conforme bem salientado pelo Min. Walton Alencar no voto condutor que sustentou o Acórdão 122/2021-TCU-Plenário, em que pese o Relator do RE, Ministro Gilmar Mendes, ter assentado a inaplicabilidade do prazo quinquenal previsto no art. 54 da Lei 9.784/1999 durante o interregno entre a publicação do ato de concessão de aposentadoria, pensão ou reforma pelo órgão de origem e a apreciação de sua legalidade pelo TCU, em homenagem ao princípio da segurança jurídica, estabeleceu o prazo de cinco anos para que o Tribunal de Contas aprecie o ato, autorizando ou negando o respectivo registro. Após esse período, sem apreciação pelo TCU, o ato deve ser considerado "tacitamente registrado".
11.	Entrementes, no julgamento dos embargos de declaração, o E. relator permitiu a aplicação de novo prazo quinquenal, com fundamento no art. 54 da Lei 9.784/1999, para que o TCU proceda à revisão do ato tacitamente registrado, litteris: "passado esse prazo [de cinco anos, contado de forma ininterrupta, a partir da chegada do processo à corte de contas] sem finalização do processo, o ato restará automaticamente estabilizado. Abre-se, a partir daí a possibilidade de sua revisão, nos termos do art. 54 da Lei 9.873/1999".
12.	Não foi outra a conclusão a que chegou o Plenário do TCU, por unanimidade, na sessão de 27/1/2021 (Ata nº 2, de 27 de janeiro de 2021) de que a partir do registro tácito do ato de concessão de aposentadoria ou pensão, é possível à Corte de Contas proceder à sua revisão, no prazo de 5 anos, com base no aludido artigo da lei de processo administrativo, em perfeita consonância com a decisão do Supremo.
13.	Nessa ordem de fatos, em substituição à antiga jurisprudência do TCU, a referida decisão colegiada de 27/1/2021 pronunciou-se, no caso concreto, no sentido de que os atos de pensão militar que deram entrada no Tribunal há mais de cinco anos deveriam ser reconhecidos como tacitamente registrados, bem como aqueles que estivessem eivados de ilegalidade, em análise não exauriente, deveriam ser submetidos ao procedimento de revisão de ofício. A assentada exarou ainda outras determinações dirigidas à Segecex e à Sefip. 
14.	Tornando à hipótese destes autos, verifica-se a subsunção do caso concreto à nova vertente adotada pelo TCU, para reconhecer o registro tácito dos atos a seguir listados, nas seguintes datas:
	i) primeira alteração da concessão de aposentadoria de Manoel Estenil Gomes dos Santos: 12/11/2015; e
	ii) primeira alteração da concessão de aposentadoria de Maria de Lourdes Pereira da Silva: 3/6/2020. 
15.	No mérito, observo assistir razão à Sefip quanto o encaminhamento proposto pelo reconhecimento da legalidade da primeira alteração da aposentadoria de Manoel Estenil Gomes dos Santos. A documentação probante juntada aos autos pelo Departamento-Geral do Pessoal do Exército logrou comprovar a regular averbação de tempo de serviço insalubre, por meio de certidão emitida pelo INSS (peça 6, p. 16) .
16.	Quanto à referida alteração da aposentadoria da Sra. Maria de Lourdes Pereira da Silva, acolho o pronunciamento de mérito sobre a ilegalidade do ato, com a determinação à Sefip para que proceda à imediata revisão de ofício do ato, sem prejuízo das considerações a seguir.
17.	Não se desconhece que o servidor público que tenha exercido atividades insalubres no regime celetista, anteriormente à edição da Lei 8.112/1990, que instituiu o Regime Jurídico Único, faz jus à contagem especial de tempo para efeito de aposentadoria. Nesse sentido são os Acórdão 2124/2007-TCU-Segunda Câmara, Relator Ministro Guilherme Palmeira e 6.112/2009-TCU-2ª Câmara, de minha relatoria.
18.	No entanto, conforme a firme jurisprudência do Tribunal, para a concessão dos adicionais de insalubridade ou periculosidade deve ser verificada a atualização dos laudos periciais, pois a Lei prevê permanente controle sobre tais situações (art. 69, caput, da Lei 8.112/1990) . Pode-se mencionar os Acórdão 5351/2009-TCU-Segunda Câmara, de minha relatoria, e 1.553/2015-TCU-2ª Câmara, Relator Ministro Augusto Nardes, que trataram dessa questão.
19.	De igual modo, o Tribunal já se pronunciou em casos semelhantes pela irregularidade da contagem ponderada de tempo prestado em condições especiais à iniciativa privada, para fins de concessão de aposentadoria estatutária, vide Súmula-TCU 245 e Acórdão 2989/2008-TCU-Segunda Câmara, Relator Min. Benjamin Zymler. 
20.	Tal ato deve, pois, ter seu registro tacitamente reconhecido e ser posteriormente submetido ao procedimento de revisão de ofício, com a oitiva da Sra. Maria de Lourdes Pereira da Silva, para que se manifeste sobre a averbação irregular de tempo em condição insalubre e a falha na contagem de tempo para aposentadoria, em desacordo com a legislação e a jurisprudência do TCU.
21.	Diante de todo o exposto e tendo em mente as diretrizes expostas neste voto e no Acórdão 122/2021-TCU-Plenário, Rel. Min. Walton Alencar Rodrigues, divirjo da proposta de encaminhamento da Unidade Técnica, na forma dos encaminhamentos acima delineados.
 	Do exposto, VOTO por que seja aprovado o Acórdão que ora submeto a este Colegiado.
TCU, Sala das Sessões Ministro Luciano Brandão Alves de Souza, em 23 de fevereiro de 2021.
RAIMUNDO CARREIRO 
Relator